ACORDAO-COMPLETO-2433219

ACÓRDÃO 11844/2020 ATA 37/2020 - PRIMEIRA CÂMARA

VISTOS, relatados e discutidos estes autos que tratam de ato de concessão de pensão civil, emitido pelo Departamento de Órgãos Extintos e de Gestão de Folha de Pagamento e instituído por Edson Antonio Cassiano de Paiva em favor dos beneficiários ativos Esther Ferreira de Paiva (na condição de filha menor) , Lucas Ferreira de Paiva (na condição de filho menor) e Tatiana Ferreira de Brito (na condição de companheira) ;
ACORDAM os Ministros do Tribunal de Contas da União, reunidos em Sessão da 1ª Câmara, nos termos dos arts. 71, inciso III, da Constituição Federal, 1º, inciso V, e 39, inciso II, da Lei 8.443/1992 e 260, §1º, do RITCU e ante as razões expostas pelo Relator, em:
9.1. considerar ilegal e recusar registro ao ato de concessão de pensão civil instituído por Edson Antonio Cassiano de Paiva (XXX.485.904-XX) ;
9.2. dispensar a devolução dos valores indevidamente recebidos até a data da ciência pelo Departamento de Órgãos Extintos e de Gestão de Folha de Pagamento, do presente acórdão, com base no Enunciado 106 da Súmula da Jurisprudência do TCU;
9.3. determinar ao Departamento de Órgãos Extintos e de Gestão de Folha de Pagamento, com base no art. 45 da Lei 8.443/1992, que:
9.3.1. faça cessar os pagamentos decorrentes dos atos impugnados, em especial da parcela decorrente da URP (26,05%) , comunicando ao TCU, no prazo de quinze dias as providências adotadas, nos termos do art. 262, caput, do Regimento Interno do TCU, art. 8º, caput, da Resolução-TCU 206/2007 e 19, caput, da Instrução Normativa-TCU 78/2018;
9.3.2. promova a correção da proporção dos proventos do benefício instituído pelo ex-servidor Edson Antonio Cassiano de Paiva, excluindo da aposentadoria paradigma que serviu de referência para a pensão, o tempo insalubre averbado;
9.3.3. emita novo ato de pensão civil, livre das irregularidades apontadas, submetendo-o ao TCU, no prazo de trinta dias, consoante os arts. 262, § 2º, do Regimento Interno do TCU e 19, § 3º, da Instrução Normativa TCU 78/2018;
9.3.4. comunique aos interessados no benefício tido por ilegal, o teor desta decisão, alertando-os de que o efeito suspensivo proveniente da interposição de eventuais recursos não os exime da devolução dos valores percebidos indevidamente após as respectivas notificações, caso os recursos não sejam providos;
9.3.5. no prazo de 30 (trinta) dias, contados da ciência desta decisão, envie a este Tribunal documentos comprobatórios de que os interessados estão cientes da presente deliberação.

Ato de concessão de pensão civil emitido pelo Departamento de Órgãos Extintos e de Gestão de Folha de Pagamento. Apreciação para fins de registro.

Primeira Câmara

3. Interessados: Esther Ferreira de Paiva (XXX.438.234-XX); Lucas Ferreira de Paiva (XXX.438.304-XX); Tainan Ferreira de Paiva (XXX.950.414-XX); Tatiana Ferreira de Brito (XXX.226.704-XX).

13.1. Ministros presentes: Walton Alencar Rodrigues (Presidente), Benjamin Zymler, Bruno Dantas e Vital do Rêgo (Relator).
13.2. Ministros-Substitutos presentes: Augusto Sherman Cavalcanti e Weder de Oliveira.

VITAL DO RÊGO

Adoto como relatório, com os devidos ajustes de forma, a instrução elaborada no âmbito da Secretaria de Fiscalização de Pessoal (peça 13) , com a qual se manifestou de acordo o corpo gerencial daquela unidade técnica especializada (peça 14) , a seguir transcrita:
INTRODUÇÃO
1.	Trata-se de ato de concessão inicial de pensão civil do instituidor Edson Antônio Cassiano de Paiva, ex-servidor do Departamento de Órgãos Extintos e de Gestão de Folha de Pagamento.
2.	O ato foi submetido, para fim de registro, à apreciação do Tribunal de Contas da União (TCU) , de acordo com o art. 71, inciso III, da Constituição Federal. O cadastramento e a disponibilização ao TCU ocorreram por intermédio do Sistema de Apreciação e Registro de Atos de Admissão e Concessões, na forma dos arts. 2º, caput e incisos I a VI, e 4º, caput, da Instrução Normativa - TCU 78/2018.
3.	Ao benefício pensional instituído pelo Sr. Edson Antônio Cassiano de Paiva, falecido em 15/12/2014, habilitaram-se Esther Ferreira de Paiva (na condição de filha menor) , Lucas Ferreira de Paiva (na condição de filho menor) , Tainan Ferrerira de Paiva (na condição de filha menor) e Tatiana Ferreira de Brito (na condição de companheira) .
4.	A beneficiária Tainan Ferreira de Paiva foi excluída da pensão, pois já atingiu a maioridade (peça 10) .
HISTÓRICO
5. Esta Corte de Contas considerou prejudicado por perda de objeto o exame do mérito dos atos de aposentadoria (inicial e alteração) do Sr. Edson Antônio Cassiano de Paiva, por meio do Acórdão 4046/2016-TCU-Primeira Câmara, Ministro-Relator Benjamin Zymler (peça 1) .
6.	Na ocasião, foram feitas as seguintes determinações:
1.7.1. Determinar ao órgão de Controle Interno responsável que, nos termos do art. 11, § 3º, da Instrução Normativa TCU 55/2007, disponibilize para esta Corte, no prazo de 30 (trinta) dias, o ato referente à pensão civil instituída por EDSON ANTONIO CASSIANO DE PAIVA, cadastrado no Sisac sob o número de controle 10001328-05-2015-000008-0.
1.7.2. Determinar à Sefip que, uma vez disponibilizado para esta Corte, proceda à imediata autuação e dê prioridade ao exame do ato referido no subitem anterior, abordando na instrução, em particular, a parcela incluída nos proventos a título de "Decisão Judicial (26,05%) " e a legitimidade do cômputo dos tempos de serviço - para definição da proporcionalidade do benefício - relativos a "insalubridade" e "aluno aprendiz", indicados nas peças 12 e 13 deste processo.
7. Esta Secretaria diligenciou a Unidade Jurisdicionada, por meio do oficio 0797/2020-TCU/Sefip, de 13/4/2020, solicitando cópia dos documentos que embasaram a averbação do tempo insalubre de Edson Antônio Cassiano de Paiva, inclusive do laudo pericial que atestou que o ex-servidor laborou submetido a agentes nocivos à saúde no local de trabalho, bem como certidão de aluno-aprendiz e mapas de apuração de tempo de serviço (peça 4) .
8. Em resposta, a Unidade Jurisdicionada encaminhou a documentação anexada às peças 8 e 9.
EXAME TÉCNICO
a) Tempo de aluno-aprendiz
9.	O ex-servidor Edson Antônio Cassiano de Paiva aposentou-se em 19/12/1997, no cargo de agente administrativo, com proventos proporcionais a 30/35 avos. Posteriormente, a aposentadoria foi alterada passando a ser na proporção de 31/35 avos (peças 2 e 3) .
10.	 O servidor averbou 1 ano e 8 meses de tempo de serviço como aluno-aprendiz, bem como tempo insalubre no total de 1 ano e 5 dias.
11.	 Com relação ao tempo de aluno-aprendiz, a jurisprudência pacífica do TCU a respeito do tema foi consolidada no Enunciado 96 da Súmula da Jurisprudência da TCU, cuja redação original remonta a 1976. A redação atual, aprovada em 1994, é transcrita a seguir: 
Conta-se para todos os efeitos, como tempo de serviço público, o período de trabalho prestado, na qualidade de aluno-aprendiz, em Escola Pública Profissional, desde que comprovada a retribuição pecuniária à conta do Orçamento, admitindo-se, como tal, o recebimento de alimentação, fardamento, material escolar e parcela de renda auferida com a execução de encomendas para terceiros. 
12.	 Por meio do Acórdão 2024/2005-TCU-Plenário, sessão de 23/11/2005, Ministro-Relator Lincoln Magalhães da Rocha, foram detalhados os seguintes parâmetros para verificação do atendimento àquele enunciado: 
 (...) 
9.3. determinar à Secretaria Federal de Controle Interno que oriente as diversas escolas federais de ensino profissionalizante no sentido de que:
9.3.1. a emissão de certidão de tempo de serviço de aluno-aprendiz deve estar baseada em documentos que comprovem o labor do então estudante na execução de encomendas recebidas pela escola e deve expressamente mencionar o período trabalhado, bem assim a remuneração percebida;
9.3.2. a simples percepção de auxílio financeiro ou em bens não é condição suficiente para caracterizar a condição de aluno-aprendiz, uma vez que pode resultar da concessão de bolsas de estudo ou de subsídios diversos concedidos aos alunos;
9.3.3. as certidões emitidas devem considerar apenas os períodos nos quais os alunos efetivamente laboraram, ou seja, indevido o cômputo do período de férias escolares;
9.3.4. não se admite a existência de aluno-aprendiz para as séries iniciais anteriormente à edição da Lei n.º 3.552, de 16 de janeiro de 1959, a teor do art. 4º do Decreto-lei n.º 8.590, de 8 de janeiro de 1946. (grifo nosso) 
13. A aposentadoria do instituidor foi deferida em 19/12/1997, ou seja, antes da publicação do Acórdão 2004/2005-TCU-Plenário. Portanto, não se aplica ao caso ora tratado o entendimento acima descrito (Acórdão 5146/2017-TCU-Primeira Câmara, Ministro-Relator Walton Alencar Rodrigues) .
14.	 Assim, tendo em vista que a aposentadoria do ex-servidor foi concedida em 19/12/1997, cabe observar o entendimento do Supremo Tribunal Federal (STF) no sentido de que, nas aposentadorias concedidas anteriormente ao Acórdão 2024/2005-TCU-Plenário, deve ser exigido tão somente o atendimento dos requisitos então vigentes, ou seja, aqueles do Enunciado 96 da Súmula da Jurisprudência do TCU (MS - STF 32.245-DF, MS - STF 28.105-DF, MS - STF 31.477-DF, MS - STF 27.476-DF, MS - STF 30.453-DF, MS - STF 28.576-DF, MS - STF 27.615-AL, MS - STF 29.069-DF e MS - STF 28.399-DF) .
15.	 Na certidão de aluno-aprendiz do ex-servidor, emitida pela Escola Técnica Estadual Prof. Agamemnon Magalhães (ETEPAM) , referente aos anos de 1968 a 1969, consta a informação de que o interessado cumpriu atividades como aluno-aprendiz, recebendo, por normas regulamentares da Escola, fardamento, alimentação e material escolar, além de perceber a título de remuneração, parcela de renda auferida com a execução de encomendas para terceiros. Consta ainda que as despesas com aluno aprendizes faziam parte do Orçamento da União, consignadas em rubrica própria, inicialmente, no Orçamento da Despesa do Ministério da Agricultura, Indústria e Comércio e, posteriormente, do Ministério da Educação e Saúde Pública (peça 9, p. 17-18, e 36) . 
16.	 Diante do exposto, observa-se que o tempo de aluno-aprendiz do ex-servidor atende aos requisitos da Súmula TCU 96, podendo ser averbado o mencionado período. 
b) tempo insalubre
17.	 Em relação à contagem ponderada de tempo prestado em atividades consideradas de risco, perigosas ou insalubres, o TCU, nos termos do Acórdão 2008/2006-TCU-Plenário, de relatoria do Ministro Walton Alencar Rodrigues, em consonância com o posicionamento adotado pela Suprema Corte, passou a reconhecer essa possibilidade ao servidor que exerceu, como celetista, no serviço público, atividades dessa natureza no período anterior à vigência da Lei 8.112/1990. 
18.	 Para esse fim, este Tribunal tem aceitado a averbação realizada de ofício pelo órgão/entidade de origem quando se trata de cargo cujas atribuições, presume-se, envolvam risco para a higidez física do profissional, como, por exemplo, médico, odontólogo e enfermeiro. No entanto, para ocupantes de outros cargos, em especial aqueles de natureza eminentemente administrativa, é indispensável a apresentação de certidão emitida pelo INSS ou, alternativamente, de laudo oficial que efetivamente comprove a existência de risco à integridade física do servidor ou a presença de agentes nocivos à sua saúde no local de trabalho (e.g. Acórdão 911/2014-TCU-Plenário, de relatoria do Ministro Benjamin Zymler) .
19.	 No caso em exame, trata-se de aposentadoria concedida em cargo administrativo, não podendo ser presumido que o ex-servidor laborou em condições nocivas à sua saúde. 
20.	 Nos documentos encaminhados, a Unidade Jurisdicionada informou que não encontrou laudo pericial, atestando que o local de lotação do ex-servidor era insalubre (peça 8, p. 7, e peça 9, p. 123-124) . A averbação do tempo insalubre baseou-se nos contracheques do inativo, com pagamento do adicional de insalubridade (peça 9, p. 57-88) .
21.	 Desta forma, como não foi apresentada certidão emitida pelo INSS ou, alternativamente, laudo oficial que efetivamente comprovasse a existência de risco à integridade física do servidor ou a presença de agentes nocivos à sua saúde no local de trabalho, contrariando o disposto no Acórdão 911/2014-TCU-Plenário, o tempo insalubre de 1 ano e 5 dias deve ser excluído da aposentadoria. 
22.	 Sem o tempo insalubre a aposentadoria não pode prosperar com proventos proporcionais a 31/35 avos, fazendo o instituidor jus a proventos na proporção de 30/35 avos. 
23.	 Em consequência, está irregular a base de cálculo da pensão, uma vez que os proventos do ex-servidor foram calculados na proporção a maior de 31/35 avos, quando deveria ser 30/35 avos. 
c) URP (26,05%) 
24.	 Na base de cálculo da pensão constou rubrica de decisão judicial referente à URP (26,05%) no valor de R$ 278,65.
25.	 Quanto a percentuais econômicos, o TCU tem por indevido o pagamento de percentuais relativos a planos econômicos, ainda que amparado por sentenças judiciais. Quanto a essa questão, é entendimento pacífico nesta Corte que essas parcelas não se incorporam indefinidamente aos vencimentos, pois têm natureza de antecipação salarial, sendo devidas somente até a reposição das perdas salariais havidas até então, o que ocorre na primeira data-base seguinte àquela que serviu de referência ao julgado.
26. Assim, no que se refere ao pagamento de percentuais relativos a planos econômicos, a jurisprudência deste Tribunal, a exemplo do paradigmático Acórdão 2161/2005-TCU-Plenário, relatado pelo Ministro Walton Alencar Rodrigues, cristalizou-se no sentido de que: 
a) o pagamento destacado de vantagem decorrente de plano econômico deferida por sentença judicial não deve extrapolar a data-base seguinte à que serviu de referência ao julgado; 
b) vantagem decorrente de plano econômico não se incorpora à remuneração, a menos que orientação em sentido contrário esteja expressamente fixada na decisão judicial que a concedeu; 
c) quando a sentença judicial determinar expressamente incorporação de vantagem decorrente de plano econômico à remuneração, tal parcela deve ser paga sob forma de vantagem pessoal nominalmente identificada (valores, e não percentuais) , sujeita exclusivamente aos reajustes gerais do funcionalismo e sem incidência do respectivo percentual sobre qualquer outra parcela.
27.	 Nesse sentido, prospera a posição firmada por ocasião da prolação do Acórdão 1857/2003-TCU-Plenário (Relator: Ministro Adylson Motta) , de que, excetuada a hipótese de a decisão judicial haver expressamente definido que a parcela concedida deva ser paga mesmo após o subsequente reajuste salarial, deve prevalecer a justa Súmula 322 do TST, cabendo a este Tribunal de Contas considerar ilegal o ato concessório, determinando a sustação dos pagamentos indevidos.
28.	 A adoção de tal solução por parte do TCU constitui efetiva defesa da coisa julgada, pois estender o pagamento de parcelas antecipadas para além da data-base, sem expressa determinação judicial nesse sentido, seria extrapolar os limites do próprio julgado, consistindo em erro do gestor de pessoal na execução da ordem judicial.
29.	 Diante do exposto, em que pese ter sido transformada em VPNI, a rubrica judicial referente à URP não foi corretamente absorvida, contrariando jurisprudência desta Corte de Contas proferida no Acórdão 2161/2005-TCU-Plenário, Ministro-Relator Walton Alencar Rodrigues (peça 10) . 
30.	 Desta forma, verifica-se que o ato de pensão civil em análise está ilegal. Ressalta-se que o ato deu entrada no TCU em 25/8/2017, portanto, há menos de cinco anos, não sendo aplicável o procedimento de contraditório e ampla defesa determinado pelo Acórdão 587/2011-TCU-Plenário, Ministro-Relator Valmir Campelo. 
CONCLUSÃO
31.	 Em razão do exposto e tendo em vista as análises realizadas no ato de concessão inicial de pensão civil do instituidor Edson Antônio Cassiano de Paiva, esta Unidade Técnica considera que o ato em tela deve ser apreciado pela ilegalidade, pois, na base de cálculo da pensão, constou rubrica indevida referente à URP (26,05%) , e, excluindo-se o tempo insalubre do ex-servidor, que não atende às determinações do Acórdão 911/2014-TCU-Plenário, de relatoria do Ministro Benjamin Zymler, a proporção dos proventos deve ser de 30/35 avos e não 31/35 avos. 
32.	 Registre-se que a análise deste processo levou em conta os dispositivos da Resolução TCU 315/2020.
PROPOSTA DE ENCAMINHAMENTO
33.	 Ante o exposto, conforme o preceituado no artigo 71, inciso III, da Constituição Federal de 1.988; c/c os artigos. 1º, inciso V, e 39, inciso II, da Lei nº 8.443/1992, c/c os artigos 1º, inciso VIII, 260, §§ 1º e 2º, do Regimento Interno/TCU, e tomando por base as informações prestadas pelo órgão de controle interno e as verificações feitas pela unidade técnica, na forma prevista no artigo 260, caput, do referido Regimento, propõe-se: 
a) considerar ilegal e negar o registro do ato de concessão inicial de pensão civil do instituidor Edson Antônio Cassiano de Paiva (CPF XXX.485.904-XX) , em favor de Tatiana Ferreira de Brito (CPF XXX.226.704-XX) , Esther Ferreira de Paiva (CPF XXX.438.234-XX) e Lucas Ferreira de Paiva (CPF XXX.438.304-XX) ;
b) dispensar o ressarcimento das quantias indevidamente recebidas de boa-fé, nos termos da Súmula TCU n. 106;
c) determinar ao Departamento de Órgãos Extintos e de Gestão de Folha de Pagamento, com fundamento no inciso I do art. 4º da Resolução TCU 315/2020, que adote medidas para:
c.1) no prazo de quinze dias, fazer cessar os pagamentos decorrentes do ato impugnado por esta Corte de Contas, sob pena de responsabilidade solidária da autoridade administrativa omissa, nos termos do art. 262 do Regimento Interno/TCU;
c.2) no prazo de trinta dias, emita novo ato, livre das irregularidades apontadas, e o submeta ao TCU pelo Sistema e-Pessoal, nos termos dos arts. 262, § 2º, do Regimento Interno desta Corte e 19, § 3º, da Instrução Normativa TCU 78/2008;
c.3) dar ciência, no prazo de 15 (quinze) dias, do inteiro teor desta deliberação aos interessados, alertando-os de que o efeito suspensivo proveniente da interposição de eventuais recursos junto ao TCU não os exime da devolução dos valores percebidos indevidamente após a respectiva notificação, caso esses não sejam providos; e
c.4) encaminhar ao Tribunal, no prazo de 30 (trinta) dias contados da ciência da decisão, documento apto a comprovar que os interessados tomaram conhecimento do acórdão.
O Ministério Público, representado nos autos pela Procuradora-Geral Dra. Cristina Machado da Costa e Silva manifestou-se de acordo com a proposição da unidade técnica (peça 15) . 
É o Relatório.

não há.

Procuradora-Geral Cristina Machado da Costa e Silva.

PENSÃO CIVIL. CONTAGEM PONDERADA DE TEMPO DE SERVIÇO PRESTADO EM CONDIÇÕES INSALUBRES, PELO INSTITUIDOR, EM DECORRÊMNCIA DO EXERCÍCIO DE CARGO DE NATUREZA EMINENTEMENTE ADMINISTRATIVA. NECESSIDADE DE COMPROVAÇÃO DO EFETIVO EXERCÍCIO DA ATIVIDADE POR MEIO DE LAUDOS PERICIAIS. INCLUSÃO DE PARCELA DECORRENTE DA URP (26,05%) NOS PROVENTOS DE PENSÃO. AUSÊNCIA DE AMPARO JUDICIAL PARA MANUTENÇÃO DA REFERIDA PARCELA. ILEGALIDADE DO ATO. DETERMINAÇÕES.

PENSÃO CIVIL (PCIV)

Secretaria de Fiscalização de Pessoal (Sefip).

Trata-se de ato de concessão de pensão civil emitido pelo Departamento de Órgãos Extintos e de Gestão de Folha de Pagamento e instituído pelo ex-servidor Edson Antônio Cassiano de Paiva em favor dos beneficiários ativos Esther Ferreira de Paiva (na condição de filha menor) , Lucas Ferreira de Paiva (na condição de filho menor) e Tatiana Ferreira de Brito (na condição de companheira) .
Nos autos do TC Processo 016.852/2016-8, no qual constavam os atos inicial e alteração, referentes à de aposentadoria do instituidor, foi proferido o Acórdão 4046/2016-TCU-Primeira Câmara, por meio do qual foi determinado à Sefip que procedesse à imediata autuação do ato de pensão instituído pelo Sr. Edson Antônio de forma a analisar,  nesse ato: (i) a parcela incluída nos proventos a título de "Decisão Judicial (26,05%) ; (ii) a legitimidade do cômputo dos tempos de serviço - para definição da proporcionalidade do benefício - relativos a "insalubridade" e "aluno aprendiz".
Para tanto, a Sefip realizou a diligência de peça 4 junto ao órgão de origem, com vistas a obter informações a respeito dos indícios de irregularidade apontados no acórdão mencionado. Vale dizer que o órgão encaminhou os esclarecimentos solicitados por meio da documentação acostada nas peças 8 e 9.
Ao analisar as informações colhidas por meio da medida saneadora levada a efeito, a Sefip concluiu em síntese que:  
 (...) 
16. (...) o tempo de aluno-aprendiz do ex-servidor atende aos requisitos da Súmula TCU 96, podendo ser averbado o mencionado período. 
 (...) 
31.	 Em razão do exposto e tendo em vista as análises realizadas no ato de concessão inicial de pensão civil do instituidor Edson Antônio Cassiano de Paiva, esta Unidade Técnica considera que o ato em tela deve ser apreciado pela ilegalidade, pois, na base de cálculo da pensão, constou rubrica indevida referente à URP (26,05%) , e, excluindo-se o tempo insalubre do ex-servidor, que não atende às determinações do Acórdão 911/2014-TCU-Plenário, de relatoria do Ministro Benjamin Zymler, a proporção dos proventos deve ser de 30/35 avos e não 31/35 avos. 
O Ministério Público junto ao TCU, em sua manifestação regimental, aquiesceu à proposta formulada pela unidade técnica.
-II-
Registro minha concordância integral com a proposta formulada pela unidade técnica, aquiescida pela manifestação do MPTCU, razão pela qual acolho os pareceres precedentes por seus próprios fundamentos, valendo-me, para tanto, da técnica da motivação per relationem, nos termos do art. 2º, § 3º, do Decreto 9.830, de 10 de junho de 2019, sem prejuízo de tecer os comentários a seguir.
De início, no que diz respeito à averbação de 1 ano e 8 meses de tempo na condição de aluno aprendiz na aposentadoria emitida em favor do instituidor, não há reparos a fazer nas conclusões da Sefip que, em razão da objetividade, transcrevo o trecho pertinente a seguir:
	(...) 
10.	 O servidor averbou 1 ano e 8 meses de tempo de serviço como aluno-aprendiz, bem como tempo insalubre no total de 1 ano e 5 dias.
11.	 Com relação ao tempo de aluno-aprendiz, a jurisprudência pacífica do TCU a respeito do tema foi consolidada no Enunciado 96 da Súmula da Jurisprudência da TCU, cuja redação original remonta a 1976. A redação atual, aprovada em 1994, é transcrita a seguir: 
Conta-se para todos os efeitos, como tempo de serviço público, o período de trabalho prestado, na qualidade de aluno-aprendiz, em Escola Pública Profissional, desde que comprovada a retribuição pecuniária à conta do Orçamento, admitindo-se, como tal, o recebimento de alimentação, fardamento, material escolar e parcela de renda auferida com a execução de encomendas para terceiros. 
 (...) 
14.	 Assim, tendo em vista que a aposentadoria do ex-servidor foi concedida em 19/12/1997, cabe observar o entendimento do Supremo Tribunal Federal (STF) no sentido de que, nas aposentadorias concedidas anteriormente ao Acórdão 2024/2005-TCU-Plenário, deve ser exigido tão somente o atendimento dos requisitos então vigentes, ou seja, aqueles do Enunciado 96 da Súmula da Jurisprudência do TCU (MS - STF 32.245-DF, MS - STF 28.105-DF, MS - STF 31.477-DF, MS - STF 27.476-DF, MS - STF 30.453-DF, MS - STF 28.576-DF, MS - STF 27.615-AL, MS - STF 29.069-DF e MS - STF 28.399-DF) .
15.	 Na certidão de aluno-aprendiz do ex-servidor, emitida pela Escola Técnica Estadual Prof. Agamemnon Magalhães (ETEPAM) , referente aos anos de 1968 a 1969, consta a informação de que o interessado cumpriu atividades como aluno-aprendiz, recebendo, por normas regulamentares da Escola, fardamento, alimentação e material escolar, além de perceber a título de remuneração, parcela de renda auferida com a execução de encomendas para terceiros. Consta ainda que as despesas com aluno aprendizes faziam parte do Orçamento da União, consignadas em rubrica própria, inicialmente, no Orçamento da Despesa do Ministério da Agricultura, Indústria e Comércio e, posteriormente, do Ministério da Educação e Saúde Pública (peça 9, p. 17-18, e 36) . (destaque acrescido) 
16.	 Diante do exposto, observa-se que o tempo de aluno-aprendiz do ex-servidor atende aos requisitos da Súmula TCU 96, podendo ser averbado o mencionado período. 
Portanto, entendo que a averbação de tempo na condição de aluno aprendiz da aposentadoria que originou a pensão civil em comento pode ser tida por regular.
No que diz respeito a contagem de 1 ano e 5 dias de tempo insalubre, averbado na concessão do Sr. Edson Antônio Cassiano de Paiva, aposentado no cargo de agente administrativo, observo que o órgão de origem não apresentou o necessário laudo pericial para comprovar o efetivo risco para a higidez física do profissional. A única comprovação apresentada se deu por meio de contracheques, onde se verifica a percepção do adicional de insalubridade.
Ocorre que a jurisprudência deste Tribunal acerca da averbação, para fins de aposentadoria, do tempo de serviço ponderado decorrente do exercício de atividades insalubres está consubstanciada no Acórdão 911/2014-TCU-Plenário, da relatoria do Ministro Benjamin Zymler, especialmente para os cargos de natureza genérica ou administrativa, cuja ementa transcreve a seguir:
SUMÁRIO: PESSOAL. APOSENTADORIA. TEMPO DE ATIVIDADE INSALUBRE EXERCIDO ANTES DO ADVENTO DA LEI 8.112/1990. NECESSIDADE DE COMPROVAÇÃO DA CONDIÇÃO DE INSALUBRIDADE. SIMPLES PAGAMENTO INDISCRIMINADO DO ADICIONAL DE INSALUBRIDADE NÃO GERA DIREITO À CONTAGEM DO TEMPO DE ATIVIDADE ESPECIAL. CARGO DE NATUREZA EMINENTEMENTE ADMINISTRATIVA. NECESSIDADE DE APRESENTAÇÃO DE CERTIDÃO DO INSS, DA QUAL CONSTE A CONCESSÃO DO TEMPO DE ATIVIDADE INSALUBRE, UMA VEZ QUE SE REFERE A TEMPO PRESTADO JUNTO ÀQUELE REGIME DE PREVIDÊNCIA, O QUAL DEVERÁ COMPENSAR O REGIME PRÓPRIO DE PREVIDÊNCIA DOS SERVIDORES, NA PROPORÇÃO DOS ANOS DE CONTRIBUIÇÃO, NA FORMA DA LEI 9.796/1999. ALTERNATIVAMENTE, A TÍTULO DE RACIONALIDADE ADMINISTRATIVA, O ÓRGÃO PODERÁ ELE PRÓPRIO AVERBAR O TEMPO ESPECIAL, DESDE QUE AMPARADO EM LAUDO EMITIDO PELO MINISTÉRIO DO TRABALHO, OU DE PROFISSIONAL POR ELE CADASTRADO, QUE ATESTE AS CONDIÇÕES NAS QUAIS A ATIVIDADE DO SERVIDOR ERA EXERCIDA.
Assim, o período de 1 ano e 5 dias que elevou a proporção da aposentadoria do instituidor de 30/35 para 31/35 deve ser excluído da contagem, com o consequente reflexo da proporção remanescente na pensão civil em análise.
Por fim, no que diz respeito à inclusão de parcela referente a percentual decorrente de plano econômico (26,05%) sem a devida absorção, observo que tal parcela, ainda que tenha sido concedida por meio de decisão judicial com trânsito em julgado, a partir do momento em que pôde ser compensada por reajustes ou reestruturações de carreiras supervenientes em favor do instituidor, deveria ter sido necessariamente absorvida. Nesse caso, não há que se falar em afronta ao ato jurídico perfeito, à coisa julgada, à segurança jurídica e ao princípio da irredutibilidade salarial, já que a produção dos efeitos desejados (recuperar os percentuais que teriam sido suprimidos até o superveniente ajuste pela data-base) se cumpriu.
Sobre esse entendimento, é válido transcrever a ementa referente ao julgamento de mérito do MS 25.678, da relatoria do Min. Luiz Fux:
EMENTA: AGRAVO REGIMENTAL EM MANDADO DE SEGURANÇA. DIREITO ADMINISTRATIVO. PROVENTOS. APOSENTADORIA. ACÓRDÃO DO TCU QUE DETERMINOU A EXCLUSÃO DE VANTAGEM ECONÔMICA RECONHECIDA POR DECISÃO COM TRÂNSITO EM JULGADO  (URP, 26,05%) . COMPETÊNCIA CONSTITUCIONAL ATRIBUÍDA À CORTE DE CONTAS. MODIFICAÇÃO DE FORMA DE CÁLCULO DA REMUNERAÇÃO. INEXISTÊNCIA DE OFENSA AOS PRINCÍPIOS CONSTITUCIONAIS DA COISA JULGADA, DO DIREITO ADQUIRIDO E DA IRREDUTIBILIDADE DE VENCIMENTOS. DECADÊNCIA. INOCORRÊNCIA. AMPLA DEFESA E CONTRADITÓRIO. AUSÊNCIA DE VIOLAÇÃO. AGRAVO A QUE SE NEGA PROVIMENTO
 (...) 
2. As vantagens remuneratórias pagas aos servidores inserem-se no âmbito de uma relação jurídica continuativa, e, assim, a sentença referente a esta relação produz seus efeitos enquanto subsistir a situação fática e jurídica que lhe deu causa. A modificação da estrutura remuneratória ou a criação de parcelas posteriormente à sentença são fatos novos, não abrangidos pelos eventuais provimentos judiciais anteriores.
3. É cediço que a alteração, por lei, da composição da remuneração do agente público assegura-lhe somente a irredutibilidade da soma total antes recebida, assim concebido: os vencimentos e proventos constitucionais e legais. Precedentes: RE 563.965/RN-RG, Rel. Min. Cármen Lúcia, Tribunal Pleno, DJe 20/3/2009; MS 24.784, Rel. Min. Carlos Velloso, Tribunal Pleno, DJe 25/6/2004.
 (...) 
7. Agravo regimental a que se nega provimento."
 (MS 25678, Relator: Min. Luiz Fux, julgado em 10/2/2015, publicado em DJ 6/3/2015) 
Na referida decisão proferida pelo STF, aflora o entendimento da Suprema Corte no sentido de que, sem afrontar a coisa julgada, o direito adquirido, o ato jurídico perfeito e a segurança jurídica é possível suprimir parcelas decorrentes de planos econômicos, ainda que amparadas por decisões judiciais com trânsito em julgado, já que, em razão das alterações na situação fática e jurídica que deu causa ao pedido judicial, a exemplo dos reajustes supervenientes na carreira a que pertencia o instituidor, tais parcelas foram devidamente compensadas ao longo dos anos devido a sua natureza jurídica de antecipação salarial. 
Nesse contexto, convém rememorar os ensinamentos do saudoso Ministro Teori Zavascki no sentido de que, se determinada decisão de mérito afirmou que uma relação jurídica existe ou que tem certo conteúdo, é porque supôs a existência de determinado comando normativo (norma jurídica) e de determinada situação de fato (suporte fático de incidência) ; se afirmou que determinada relação jurídica não existe, supôs a inexistência ou do comando normativo ou da situação de fato afirmada pelo litigante interessado. Nesse contexto, a alteração de qualquer desses elementos compromete o silogismo original da sentença porque estará alterado o silogismo do fenômeno de incidência por ela apreciado: a relação jurídica que antes existia deixou de existir e vice-versa.[footnoteRef:2]  [2:  ZAVASCKI, Teori Albino. Eficácia das sentenças na jurisdição constitucional. 4. ed., rev., atual. e ampl. São Paulo: Revista dos Tribunais, 2017. p. 105.] 
Daí afirmar-se que a força do comando sentencial tem uma condição implícita, a da cláusula rebus sic stantibus, e significa que ela atua enquanto se mantiverem íntegras as situações de fato e de direito existentes quando da prolação da sentença. Alterada a situação de fato (muda o suporte fático, mantendo-se o estado da norma) ou de direito (muda o estado da norma, mantendo-se o estado de fato) , ou dos dois, a sentença deixa de ter a força de lei entre as partes, que até então mantinha. 
No caso concreto em análise, conforme já mencionado, o suporte fático que fundamentou a decisão judicial que concedeu o pagamento do percentual decorrente da URP (26,05%) há muito restou exaurido, na medida em que tal percentual, decorrente de perdas inflacionárias pretéritas, foram integralmente compensados ao longo dos anos por meio das várias reestruturações de carreira e aumentos que se deram depois do provimento jurisdicional. Portanto, não subsistem fundamentos jurídicos para manutenção do referido pagamento na pensão em análise.
Ante o exposto, VOTO para que seja adotada a minuta de acórdão que ora trago ao exame deste Colegiado.
TCU, Sala das Sessões Ministro Luciano Brandão Alves de Souza, em 20 de outubro de 2020.
Ministro VITAL DO RÊGO 
Relator